【裁判字號】    96,重訴,262
【裁判日期】    970204
【裁判案由】    結算合夥財產等
【裁判全文】
臺灣臺中地方法院民事判決             96年度重訴字第262號
原      告  丁○○
訴訟代理人  何崇民律師
複代理人    洪主雯律師
送達代收人  乙○○
被      告  丙○○
訴訟代理人  林玠民律師
上列當事人間結算合夥財產等事件，本院於民國97年1月16日言
詞辯論終結，判決如下：
    主    文
原告之訴及假執行之聲請均駁回。
訴訟費用由原告負擔。
    事實及理由
一、原告起訴主張略以：
  (一)兩造於民國（下同）95年1月初協議，雙方各出資50%，由丙
    ○○出名，合夥投資購買訴外人江燻庭所有坐落臺中市○區
    ○○段89、96地號土地及地上建物即門牌號碼臺中市○○路
    ○段312號2、3、4、5樓等建物（下稱系爭不動產），並於95
    年1月3日共同以被告名義為買受人與江燻庭簽訂不動產買賣
    契約，價金總金額為新臺幣（下同）1972萬5千元。雙方為
    方便日後管理、出售，先將系爭不動產登記被告名下，豈料
    被告於辦理銀行貸款時，竟私自向銀行超貸達800萬元，其
    後更擅將系爭不動產所有權登記於其經營之訴外人采庭建設
    有限公司（下稱采庭公司）名下。
  (二)被告上開私自移轉系爭不動產所有權及以系爭不動產向銀行
    超貸之行為，難謂已依誠信原則為合夥事業之進行，非無可
    歸責之事由，故原告於95年12月14日委請律師發函被告通知
    退夥事宜，其退夥效力應自96年2月14日生效。又系爭合夥
    之合夥人因僅餘被告一人，已不合乎合夥存續要件，自應歸
    於解散並進行清算，原告自得主張被告應返還出資，及按合
    夥比例分配原告二分之一之剩餘財產。經查，原告聲明退夥
    後，合夥之財產計有：1.系爭不動產，2.被告以系爭不動產
    向銀行超貸之800萬元，3.合夥期間兩造支出之費用，計原
    告支出257,612元，被告支出964,483元，合計1,222,095元
    。綜上，原告除得請求被告將系爭不動產二分之一產權移轉
    予原告外，被告尚應給付原告3,388,953元及其法定遲延利
    息。爰依法提起本件訴訟，並聲明：求為判決：1.被告應協
    同原告結算合夥於96年2月14日之財產狀況；2.被告應將系
    爭不動產二分之一產權移轉登記予原告；3.被告應返還原告
    3,388,953元及自起訴狀繕本送達翌日起至清償日止，按週
    年利率5%計算之利息；並陳明願供擔保請准宣告假執行。
  (三)對被告答辯之補充陳述：
    1.系爭不動產產權移轉與被告之費用應由兩造共同負擔，而
      原告已支付逾半數，即212,541元，其餘半數應由被告負
      擔。
    2.系爭不動產產產權移予采庭公司之費用，乃被告嗣後未經
      原告同意，逕行辦理移轉登記，所支出之費用非合夥事業
      之支出。原告知悉後，雖甚感不被尊重及欺騙，然為雙方
      投資順利及獲取最大利益，故亦同意支付此部分半數代書
      費用20萬元予被告。
    3.系爭不動產產買賣價金扣除定金200萬元後，尾款僅餘
      1772萬5千元，被告竟逕行貸款2500萬元，就超貸部分727
      萬5千元，既未經原告同意，所生利息，自無由原告負擔
      之理。
    4.關於系爭不動產產修繕費部分，原告認被告所舉數額不實
      在，被告應負舉證責任。
    5.薪資、公司大樓管理費、房租、加油補貼、電話費等項目
      ，並非合夥事業之支出。
二、被告答辯略以：
  (一)兩造於95年初協議各出資100萬元共同投資，以1972萬5千元
    購買江燻庭所有之系爭不動產，且為節稅支出，系爭不動產
    登記於被告所經營之采庭公司名下，並持向銀行貸款以支付
    不足之買賣價金。惟代辦之代書不知何故，未依指示將系爭
    不動產登記於采庭公司名下，而誤登記於被告名下，此部分
    支出費用計425,034元，原告僅匯款半數。其後將系爭不動
    產自被告名下過戶至采庭公司，又多支出40萬元。又因系爭
    不動產購得時屋況尚須進行內部整修，采庭公司管理系爭不
    動產亦須營運支出，故在向銀行申請貸款餘額時，除支付不
    足之1792萬5千元買賣價金外，尚須多貸得部分營運資金，
    經銀行核貸之金額即為2500萬元，支付買賣價款餘額即作為
    支應系爭不動產花費之用。
  (二)目前雙方合夥負債為2500萬元，原告應負擔之債務為1250萬
    元，而原告主張分配合夥財產，自應將此負債部分納入計算
    ，且在原告對負債部分提出清償前，被告得拒絕原告移轉登
    記及給付款項之請求，此部分被告主張同時履行抗辯。
  (三)被告將貸得之2500萬元款項，用以支出買賣價金1792萬5千
    元及系爭不動產管理支出478萬220元後，餘額為2,294,780
    元。該為系爭不動產管理支出，計有如下：
    1.二次產權移轉費用425,034元及40萬元，此部分原告已匯
      款212,517元以支付半數金額，其餘應列帳。
    2.利息支出計989,731元。
    3.修繕費88,584元。
    4.薪資、公司大樓管理費、房租、加油補貼、電話費等各項
      目。
    以上，乃兩造約定之管理方式所產生之支出，自應列入合夥
    財產應負擔之項目。
  (四)綜上，原告之訴，顯無理由。並聲明：求為判決駁回原告之訴
  ，並陳明願供擔保請准免假執行。
三、兩造經本院整理不爭執事項，並簡化爭點如下，本院並以不
    爭執之事實為本判決之基礎：
  (一)兩造不爭執之事實：
    1.土地銀行票據查詢費300元，原告應負擔150元，不爭執。
    2.火災保險費30,236元，原告應負擔15,118元，不爭執。
    3.房屋稅172,993元、地價稅6,957元，原告應負擔一半即
      89,975 元，不爭執。
    4.電費7,261元，原告應負擔一半即3,631元，不爭執。
    5.自來水費4,356元，原告應負擔一半即2,178元，不爭執。
    6.大樓管理費213,200元，原告應負擔一半即106,600元，不
      爭執。
    7.鑰匙費2,400元，原告應負擔一半即1,200元，不爭執。
    8.兩造對於合夥共同出資投資不動產買賣不爭執，投資買賣
      標的即為系爭不動產。
    9.對於原告匯入212,541元至丙○○部分不爭執。
  (二)兩造爭執事項：
    1.產權移轉丙○○剩餘費用212,517元，原告於95年1月25日
      以本人名義匯款106,270元，以林慶宗名義匯款106,271元
      ，共212,541元，應予抵銷？
    2.產權移轉采庭公司及設定費用400,000元，是否應列入兩
      造合夥費用？
    3.原告支付予甲○○代書之200,000元性質為何？
    4.利息支出989,731元，被告是否超貸727萬5千元，就此部
      分利息，原告應否負擔？
    5.系爭不動產修繕費用88,584元，是否屬實？
    6.薪資、公司大樓管理費、房租、加油補貼、電話費是否屬
      兩造合夥事業之支出費用？
四、法院之判斷：
  (一)按合夥解散後，應進行清算，並由合夥人全體或其所選任之
    清算人為之，此觀之民法第692條、第694條等條文之規定即
    明。至「結算」則係指同法第689條規定之退夥人與合夥間
    之結算合夥財產之程序，即結算乃係合夥中之部分合夥人退
    夥後，合夥因仍合法存續中，退夥人擬取回其出資時，始為
    結算程序之進行。是如合夥因合夥人之退夥致合夥已失去存
    續要件（即合夥須二人以上）而無法繼續合法存續，合夥即
    屬解散，此際即應依首揭民法規定進行清算。經查，本件原
    告主張兩造合夥購屋，惟其於聲明退夥後，系爭合夥因合夥
    人僅餘被告一人，已不合乎合夥存續要件，是系爭合夥已歸
    於解散等情，為被告所不爭執，則首揭說明，兩造所共同出
    資成立之系爭合夥即應進行清算程序，而非結算程序。然查
    ，本件原告既主張系爭合夥已解散，復請求被告應協同其結
    算合夥於其退夥時即96年2月14日之財產狀況，此與前述合
    夥解散應行清算程序不符，於法容有未洽，自不應准許。
  (二)按合夥人於合夥清算前，不得請求合夥財產之分析，又合夥
    解散後，亦必須經過清算程序，方能達返還出資或分配利益
    之最後目的，此就民法第682條，第694條以下有關條文，對
    照觀之自明。再按合夥財產，依同法第697條第1項規定，應
    先清償合夥債務，或劃出必要之數額後尚有賸餘，始應返還
    各合夥人之出資，必清償合夥債務及返還各合夥人出資後，
    尚有賸餘者，始應按各合夥人應受分配利益之成數，分配於
    各合夥人，此觀同法第697條第2項、第699條規定自明（最
    高法院69年度台上字第2491號、86年度台上字第2995號判決
    意旨參照）。查本件原告主張兩造間有合夥關係，且自承合
    夥解散後迄未進行清算序，又其對於合夥債務（銀行貸款）
    尚未清償之事實，亦不爭執。本件兩造間之合夥既未進行清
    算程序，且財產亦未優先清償債務，合夥之財產顯無從分析
    ，則揆諸上開說明，本件原告遽予請求被告應分配合夥財產
    ，將系爭不動產所有權之二分之一辦理移轉登記與原告，及
    給付合夥財產中之現金3,388,953元，自無屬無據。末查，
    系爭不動產現登記所有權人為采庭公司，有土地及建物登記
    謄本附卷可憑，被告並非系爭不動產之所有人，無權處分系
    爭不動產；從而，原告請求被告將系爭不動產產權二分之一
    移轉與被告，於法自有未合，亦無從准許，併此敘明。
五、本件判決之基礎已臻明確，兩造其餘之攻擊防禦方法及舉證
    ，核與判決無影響，毋庸一一論列，併此敘明。
六、原告之訴已經駁回，其假執行之聲請已失所附麗，應併駁回
    之。
據上論結，本件原告之訴為無理由，依民事訴訟法第78條，判決
如主文。
中    華    民    國    97    年    2     月    4     日
                  民事第四庭    法  官  王鏗普
正本係照原本作成。
如對本判決上訴，須於判決送達後20日內向本院提出上訴狀。
中    華    民    國    97    年    2     月    4     日
                                書記官


司法院資訊處製作；財團法人民間司法改革基金會備份。
